---
title: "Niðurstöður — Gróðurbreytingar á náttúruverndarsvæðum Íslands"
author: ""
date: "`r Sys.Date()`"
output:
  pdf_document:
    keep_tex: true
    latex_engine: xelatex
    toc: true
    toc_depth: 3
    number_sections: true
header-includes:
  - \usepackage{fontspec}
  - \setmainfont{DejaVu Serif}
  - \usepackage{booktabs}
  - \usepackage{longtable}
  - \usepackage{float}
  - \floatplacement{figure}{H}
  - \usepackage{caption}
  - \captionsetup{font=small}
---
```{r setup, include=FALSE}
knitr::opts_chunk$set(
  echo      = FALSE,
  message   = FALSE,
  warning   = FALSE,
  fig.width = 10,
  fig.height = 6,
  fig.path  = "figures/",        # all figures saved to figures/ folder
  fig.align = "center",
  dev       = "pdf"              # vector figures — sharp at any size in Overleaf
)
```
```{r libraries}
library(dplyr)
library(tidyr)
library(ggplot2)
library(ppcor)
library(rnaturalearth)
library(rnaturalearthdata)
library(ggrepel)
library(knitr)
library(kableExtra)
```
```{r load-data}
d <- readRDS("v_plants_app_data.rds")

plot_meta <- d$meta_strict %>%
  dplyr::select(plot_number, sample,
                haeddypimetrar, soil_depth, soil_type_name,
                moisture_name, topography_name, permafrost,
                habitat_type_name, gap_years, area)

data_full <- d$community_long_paired %>%
  left_join(plot_meta, by = c("plot_number", "sample"))

# per-plot richness and delta_S
delta <- data_full %>%
  group_by(plot_number, sample) %>%
  summarise(S = n_distinct(taxon_name), .groups = "drop") %>%
  pivot_wider(names_from = sample, values_from = S) %>%
  mutate(delta_S = last - first) %>%
  left_join(
    data_full %>% distinct(plot_number, haeddypimetrar, soil_depth,
                           soil_type_name, moisture_name, topography_name,
                           permafrost, habitat_type_name, gap_years, area),
    by = "plot_number"
  )

# per-plot Bray-Curtis
library(vegan)
bc_per_plot <- data_full %>%
  dplyr::select(plot_number, sample, taxon_name, cover) %>%
  pivot_wider(names_from = taxon_name, values_from = cover,
              values_fill = 0) %>%
  group_by(plot_number) %>%
  group_modify(~ {
    mat <- as.matrix(dplyr::select(.x, -sample))
    if (nrow(mat) == 2)
      tibble(bc = as.numeric(vegdist(mat, method = "bray")[1]))
    else
      tibble(bc = NA_real_)
  }) %>%
  ungroup()

bc_join <- bc_per_plot %>%
  left_join(
    data_full %>% distinct(plot_number, haeddypimetrar, soil_depth,
                           moisture_name, habitat_type_name, gap_years, area),
    by = "plot_number"
  )

delta_bc <- delta %>%
  left_join(bc_per_plot, by = "plot_number")

# coordinates
coords <- read.csv("plants_export/plot.csv") %>%
  dplyr::select(plot_number, lon = longitude_1, lat = latitude_1) %>%
  mutate(
    lat_ok = if_else(between(lat, 63, 67), lat, lon),
    lon_ok = if_else(between(lon, -25, -13), lon, lat)
  ) %>%
  filter(between(lat_ok, 63, 67), between(lon_ok, -25, -13))

# map base
map_full <- bc_per_plot %>%
  left_join(delta %>% dplyr::select(plot_number, delta_S), by = "plot_number") %>%
  left_join(
    data_full %>% distinct(plot_number, moisture_name, habitat_type_name),
    by = "plot_number"
  ) %>%
  left_join(coords, by = "plot_number") %>%
  filter(!is.na(lat_ok), !is.na(lon_ok)) %>%
  mutate(
    bc_cat = cut(bc,
                 breaks = c(0, 0.4, 0.7, 1.0),
                 labels = c("Lítil < 0,4", "Miðlungs 0,4–0,7", "Mikil > 0,7"),
                 include.lowest = TRUE),
    ds_cat = cut(delta_S,
                 breaks = c(-Inf, -5, -1, 1, Inf),
                 labels = c("Tap > 5", "Tap 1–5", "Stöðugt", "Aukning"),
                 include.lowest = TRUE)
  )

iceland <- ne_countries(country = "Iceland", scale = "medium",
                        returnclass = "sf")

bc_colours <- c("Lítil < 0,4"      = "#2ecc71",
                "Miðlungs 0,4–0,7" = "#f39c12",
                "Mikil > 0,7"      = "#c0392b")

ds_colours <- c("Tap > 5"  = "#c0392b",
                "Tap 1–5"  = "#e67e22",
                "Stöðugt"  = "#bdc3c7",
                "Aukning"  = "#2980b9")

no_axes <- theme(axis.text  = element_blank(),
                 axis.ticks = element_blank())
```

---

# Minnkun tegundafjölda
```{r richness-test}
wt        <- wilcox.test(delta$delta_S, mu = 0, alternative = "two.sided")
n_plots   <- sum(!is.na(delta$delta_S))
med_dS    <- round(median(delta$delta_S, na.rm = TRUE), 1)
mean_dS   <- round(mean(delta$delta_S,   na.rm = TRUE), 1)
n_loss    <- sum(delta$delta_S < 0,  na.rm = TRUE)
n_gain    <- sum(delta$delta_S > 0,  na.rm = TRUE)
n_stable  <- sum(delta$delta_S == 0, na.rm = TRUE)
```

Tegundafjöldi minnkaði á milli fyrri og seinni mælingar í
`r n_loss` af `r n_plots` reitum (`r round(n_loss/n_plots*100)`%),
á meðan `r n_gain` reitir (`r round(n_gain/n_plots*100)`%) sýndu aukningu
og `r n_stable` héldust stöðugir á milli athugana.
Miðgildi breytingarinnar var `r med_dS` tegundir á reit
(meðaltal `r mean_dS`).
Wilcoxon-próf staðfesti að minnkunin er marktækt frábrugðin núlli
(V = `r format(wt$statistic, big.mark = ",")`, p < 0,001),
sem þýðir að hnignunin er raunveruleg og kerfisbundin, ekki tilviljanakennd.
```{r richness-density, fig.cap="Mynd 1. Dreifing tegundafjölda við fyrri (blátt) og seinni (rautt) mælingu. Lóðrétta línan sýnir miðgildi fyrri mælinganna."}
richness <- data_full %>%
  group_by(plot_number, sample) %>%
  summarise(S = n_distinct(taxon_name), .groups = "drop")

S_first <- filter(richness, sample == "first")$S
S_last  <- filter(richness, sample == "last")$S

ggplot() +
  geom_hline(yintercept = 0, linewidth = 0.4, colour = "grey40") +
  annotate("rect",
           xmin = median(S_first) - 0.5, xmax = median(S_first) + 0.5,
           ymin = -Inf, ymax = Inf, fill = "grey70", alpha = 0.5) +
  geom_vline(xintercept = median(S_first), linewidth = 0.8) +
  stat_density(aes(x = S_first, y =  after_stat(density)),
               geom = "density", fill = "#3498db", alpha = 0.75) +
  stat_density(aes(x = S_last,  y = -after_stat(density)),
               geom = "density", fill = "#e74c3c", alpha = 0.75) +
  geom_rug(aes(x = S_first), sides = "t",
           length = unit(0.03, "npc"), alpha = 0.4, colour = "#2980b9") +
  geom_rug(aes(x = S_last),  sides = "b",
           length = unit(0.03, "npc"), alpha = 0.4, colour = "#c0392b") +
  scale_y_continuous(labels = abs) +
  annotate("text", x = Inf, y =  Inf,
           label = paste0("Fyrsta mæling (miðgildi = ", median(S_first), ")"),
           hjust = 1.05, vjust = 1.5, colour = "#2980b9", size = 3.5) +
  annotate("text", x = Inf, y = -Inf,
           label = paste0("Síðasta mæling (miðgildi = ", median(S_last), ")"),
           hjust = 1.05, vjust = -0.5, colour = "#c0392b", size = 3.5) +
  labs(x = "Tegundafjöldi", y = "Þéttleiki",
       title = "Tegundafjöldi — fyrsta og síðasta mæling") +
  theme_classic(base_size = 12) +
  theme(axis.line.y = element_blank())
```

---

# Endurnýjun tegunda (Bray–Curtis)
```{r bc-summary}
med_bc  <- round(median(bc_per_plot$bc, na.rm = TRUE), 3)
mean_bc <- round(mean(bc_per_plot$bc,   na.rm = TRUE), 3)
n_bc    <- sum(!is.na(bc_per_plot$bc))
ct_ds_bc <- cor.test(delta_bc$delta_S, delta_bc$bc,
                     method = "spearman", exact = FALSE)
```

Endurnýjun tegunda mæld með
Bray–Curtis-fjarlægð milli fyrri og seinni mælinga í hverjum reit.
Miðgildi Bray–Curtis-gildis var `r med_bc`
(meðaltal `r mean_bc`, n = `r n_bc` reitir). Þetta þýðir að þegar bæði fjöldi tegunda og þekja þeirra eru tekin með í reikninginn, hafði um helmingur tegundasamsetningarinnar breyst á milli fyrstu og síðustu mælingar — að meðaltali á hvern reit.
Fylgni milli endurnýjunar tegunda og minnkun tegundafjölda var marktæk
(Spearman ρ = `r round(ct_ds_bc$estimate, 3)`, p < 0,001),
en fylgnin var ekki sterk. sem bendir til þess að tvenns konar
breytingar séu í gangi: annars vegar nettótap tegunda og hins vegar breyting á tegundasamsetningu þar nýjar tegundir skipta öðrum út án þess að heildarfjöldinn breytist endilega.
```{r bc-gap, fig.cap="Mynd 2. Breyting á tegundasamsetningu (Bray–Curtis) í tengslum við tíma milli mælinga. Rauð brotalína = línuleg aðlögun (95% CI); blá lína = loess-sléttun."}
plot_bc_gap <- delta_bc %>%
  filter(!is.na(gap_years), !is.na(bc))

lm_gap  <- lm(bc ~ gap_years, data = plot_bc_gap)
lm_sum  <- summary(lm_gap)
slope_v <- round(coef(lm_gap)["gap_years"], 4)
r2_v    <- round(lm_sum$r.squared, 3)
p_lm    <- pf(lm_sum$fstatistic[1], lm_sum$fstatistic[2],
              lm_sum$fstatistic[3], lower.tail = FALSE)

ggplot(plot_bc_gap, aes(x = gap_years, y = bc)) +
  geom_point(alpha = 0.4, size = 1.8, colour = "#555555") +
  geom_smooth(method = "lm", se = TRUE, colour = "#c0392b",
              linewidth = 0.9, linetype = "dashed",
              fill = "#c0392b", alpha = 0.12) +
  geom_smooth(method = "loess", se = FALSE, colour = "#2980b9",
              linewidth = 1.1, span = 0.8) +
  annotate("text",
           x     = min(plot_bc_gap$gap_years, na.rm = TRUE),
           y     = max(plot_bc_gap$bc, na.rm = TRUE) * 0.97,
           label = sprintf("Hallatala = %.4f/ár\nR² = %.3f\np < 0,001",
                           slope_v, r2_v),
           hjust = 0, vjust = 1, size = 3.2,
           colour = "#333333", fontface = "plain", family = "mono") +
  labs(title    = "Eykst breyting á tegundasamsetningu með tíma?",
       subtitle = sprintf("Bray–Curtis fjarlægð á móti tíma milli mælinga — %d reitir",
                          nrow(plot_bc_gap)),
       x = "Tími milli mælinga (ár)",
       y = "Bray–Curtis fjarlægð (fyrri → seinni)") +
  theme_classic(base_size = 12)
```

Breyting á tegundasamsetningu jókst marktækt með auknum tíma milli mælinga 
(hallatala = +`r slope_v` BC-einingar/ár,
R² = `r r2_v`, p < 0,001). Loess-kúrfan sýnir að breytingin er hvað hröðust á fyrstu 15 árunum og hægist síðan á eftir um 20 ár. Þetta bendir til þess að reitir þar sem langur tími líður á milli mælinga séu ekki endilega þeir sem hafa breyst mest á öllu tímabilinu.

---

# Hvaða umhverfisþættir spá fyrir um breytingar?
```{r partial-cors}
# raw spearman
raw_elev_ds  <- cor.test(delta$delta_S, delta$haeddypimetrar,
                         method = "spearman", exact = FALSE)
raw_gap_ds   <- cor.test(delta$delta_S, delta$gap_years,
                         method = "spearman", exact = FALSE)
raw_soil_ds  <- cor.test(delta$delta_S, delta$soil_depth,
                         method = "spearman", exact = FALSE)

raw_elev_bc  <- cor.test(bc_join$bc, bc_join$haeddypimetrar,
                         method = "spearman", exact = FALSE)
raw_gap_bc   <- cor.test(bc_join$bc, bc_join$gap_years,
                         method = "spearman", exact = FALSE)
raw_soil_bc  <- cor.test(bc_join$bc, bc_join$soil_depth,
                         method = "spearman", exact = FALSE)

# partial
pc_ds <- pcor(
  delta %>% dplyr::select(delta_S, haeddypimetrar, soil_depth, gap_years) %>%
    drop_na(), method = "spearman")
pc_bc <- pcor(
  bc_join %>% dplyr::select(bc, haeddypimetrar, soil_depth, gap_years) %>%
    drop_na(), method = "spearman")

pred_tbl <- tibble(
  Þáttur = c("Hæð yfir sjávarmáli", "Jarðvegsdýpi", "Bil milli mælinga (ár)"),
  `ΔS rho (hrátt)`       = c(round(raw_elev_ds$estimate, 3),
                              round(raw_soil_ds$estimate, 3),
                              round(raw_gap_ds$estimate,  3)),
  `ΔS rho (hlutfylgni)`  = c(round(pc_ds$estimate[1,2], 3),
                              round(pc_ds$estimate[1,3], 3),
                              round(pc_ds$estimate[1,4], 3)),
  `ΔS p`                 = c(round(raw_elev_ds$p.value, 4),
                              round(raw_soil_ds$p.value, 4),
                              round(raw_gap_ds$p.value,  4)),
  `BC rho (hrátt)`       = c(round(raw_elev_bc$estimate, 3),
                              round(raw_soil_bc$estimate, 3),
                              round(raw_gap_bc$estimate,  3)),
  `BC rho (hlutfylgni)`  = c(round(pc_bc$estimate[1,2], 3),
                              round(pc_bc$estimate[1,3], 3),
                              round(pc_bc$estimate[1,4], 3)),
  `BC p`                 = c(round(raw_elev_bc$p.value, 4),
                              round(raw_soil_bc$p.value, 4),
                              round(raw_gap_bc$p.value,  4))
)
```

Þrír umhverfisþættir voru metnir sem mögulegar skýribreytur:
hæð yfir sjávarmáli, jarðvegsdýpi og fjöldi ára milli mælinga.
Hrá Spearman-fylgni sýnir að hæð og tími milli mælinga fylgjast
mjög vel að (ρ ≈ 0,64–0,70 fyrir BC),
en þessi tvær breytur eru ekki óháðar: reitir á hálendinu
höfðu almennt lengra bil milli mælinga.
Hlutfylgni, þar sem áhrif annarra breyta eru hafðar fastar
sýnir hvernig þættirnir hegða sér óháð hverjum öðrum.
```{r predictor-table}
pred_tbl %>%
  kable(format   = "latex",
        booktabs = TRUE,
        caption  = "Spearman-fylgni og hlutfylgni þriggja umhverfisþátta við $\\Delta$S og BC. Hlutfylgni eru reiknuð með öllum þremur þáttum í líkaninu samtímis.",
        align    = c("l", rep("r", 6))) %>%
  kable_styling(latex_options = c("striped", "hold_position"),
                full_width = FALSE) %>%
  column_spec(3, bold = TRUE) %>%
  column_spec(6, bold = TRUE)
```

Þrjár niðurstöður skera sig úr:
**Tími milli mælinga** hefur mest áhrif á aukna endurnýjun tegunda
(BC hlutafylgni ρ = `r round(pc_bc$estimate[1,4], 3)`, p < 0,001),
sem segir sig að vissu leyti sjálft en staðfestir þó að gróðurbreytingar eru til staðar og aukast með tíma.
**Hæð yfir sjávarmáli** er marktæk óháð tíma milli mælinga
(ΔS hlutafylgni ρ = `r round(pc_ds$estimate[1,2], 3)`,
BC hlutafylgni ρ = `r round(pc_bc$estimate[1,2], 3)`),
sem bendir til þess að hálendisreitir séu viðkvæmari.
**Jarðvegsdýpi** kemur fram sem sterkasta sjálfstæða skýribreytan fyrir
fyrir *tegundatap* (ΔS hlutafylgni ρ = `r round(pc_ds$estimate[1,3], 3)`,
p < 0,05) þegar hæð og tími hafa verið festar -
minni jarðvegur tapar fleiri tegundum en djúpur jarðvegur.
```{r soil-depth-plot, fig.cap="Mynd 3. Tegundatap sem fall af jarðvegsdýpi. Rauð lína = loess-sléttun; blá brotalína = línuleg aðlögun."}
ggplot(delta, aes(x = soil_depth, y = delta_S)) +
  geom_hline(yintercept = 0, linewidth = 0.5,
             linetype = "dashed", colour = "grey50") +
  geom_point(alpha = 0.4, size = 1.8, colour = "#555555") +
  geom_smooth(method = "loess", span = 0.75,
              colour = "#e74c3c", fill = "#e74c3c", alpha = 0.15) +
  geom_smooth(method = "lm", colour = "#3498db", fill = "#3498db",
              alpha = 0.10, linetype = "dashed") +
  labs(title    = "Jarðvegsdýpi og tegundatap",
       subtitle = paste0("n = ", sum(!is.na(delta$soil_depth) & !is.na(delta$delta_S)),
                         " reitir  |  Gildi við 110–115 cm eru dýpri en mælitækið"),
       x = "Jarðvegsdýpi (cm, meðaltal reits)",
       y = "Breyting á tegundafjölda (seinni − fyrri)") +
  theme_classic(base_size = 12)

```

---

# Jarðvegsbleyta — kort yfir endurnýjun tegunda og tegundatap
```{r moisture-maps, fig.height=8, fig.cap="Mynd 4. Endurnýjun tegunda (BC, efri kort) og breyting á tegundafjölda (ΔS, neðri kort) eftir jarðvegsbleytuflokkum. Rautt = mikil breyting / tap; grænt/blátt = stöðugleiki / aukning."}
moist_data <- map_full %>% filter(!is.na(moisture_name))

p_moist_bc <- ggplot() +
  geom_sf(data = iceland, fill = "grey92", colour = "grey60", linewidth = 0.3) +
  geom_point(data = moist_data,
             aes(x = lon_ok, y = lat_ok, fill = bc_cat),
             shape = 21, colour = "white", size = 2.8, alpha = 0.9) +
  scale_fill_manual(values = bc_colours, name = "Endurnýjun tegunda", drop = FALSE) +
  facet_wrap(~moisture_name, ncol = 2) +
  coord_sf(xlim = c(-25, -13), ylim = c(63, 67)) +
  labs(title = "Endurnýjun tegunda (BC) eftir jarðvegsbleytuflokkum", x = NULL, y = NULL,
       caption = "Grænt = lítil breyting  |  Appelsínugult = miðlungs  |  Rautt = mikil breyting") +
  theme_minimal(base_size = 10) +
  theme(plot.caption = element_text(size = 7, colour = "grey40", hjust = 0),
        legend.position = "bottom") + no_axes

p_moist_ds <- ggplot() +
  geom_sf(data = iceland, fill = "grey92", colour = "grey60", linewidth = 0.3) +
  geom_point(data = moist_data,
             aes(x = lon_ok, y = lat_ok, fill = ds_cat),
             shape = 21, colour = "white", size = 2.8, alpha = 0.9) +
  scale_fill_manual(values = ds_colours, name = "Tegundafjöldabreyting",
                    drop = FALSE) +
  facet_wrap(~moisture_name, ncol = 2) +
  coord_sf(xlim = c(-25, -13), ylim = c(63, 67)) +
  labs(title = "Breyting á tegundafjölda (ΔS) eftir jarðvegsbleytuflokkum", x = NULL, y = NULL,
       caption = "Dökkrautt = mikið tap  |  Appelsínugult = lítið tap  |  Grátt = stöðugt  |  Blátt = aukning") +
  theme_minimal(base_size = 10) +
  theme(plot.caption = element_text(size = 7, colour = "grey40", hjust = 0),
        legend.position = "bottom") + no_axes

p_moist_bc
p_moist_ds
```
```{r moisture-stats}
kw_bc_moist <- kruskal.test(bc ~ moisture_name, data = bc_join)
kw_ds_moist <- kruskal.test(delta_S ~ moisture_name, data = delta)

moist_tbl <- bc_join %>%
  filter(!is.na(moisture_name)) %>%
  group_by(Jarðvegsbleyta = moisture_name) %>%
  summarise(`n reitir` = n(),
            `Miðgildi BC` = round(median(bc, na.rm=TRUE), 3),
            .groups = "drop") %>%
  left_join(
    delta %>% filter(!is.na(moisture_name)) %>%
      group_by(moisture_name) %>%
      summarise(`Miðgildi ΔS` = round(median(delta_S, na.rm=TRUE), 1),
                .groups = "drop"),
    by = c("Jarðvegsbleyta" = "moisture_name")
  ) %>%
  arrange(desc(`Miðgildi BC`))

moist_tbl %>%
  kable(format   = "latex",
        booktabs = TRUE,
        caption  = sprintf(
          "Endurnýjun tegunda og tegundatap eftir jarðvegsbleytuflokkum. Kruskal--Wallis: BC $\\chi^2$=%.2f p=%.4f; $\\Delta$S $\\chi^2$=%.2f p=%.4f.",
          kw_bc_moist$statistic, kw_bc_moist$p.value,
          kw_ds_moist$statistic, kw_ds_moist$p.value)) %>%
  kable_styling(latex_options = c("striped", "hold_position"),
                full_width = FALSE)
```

Þurrlendi sýndi hæstu endurnýjun tegunda (BC miðgildi =
`r filter(moist_tbl, Jarðvegsbleyta == "Þurrlendi")$"Miðgildi BC"`)
en fremur lítið tegundatap (ΔS miðgildi =
`r filter(moist_tbl, Jarðvegsbleyta == "Þurrlendi")$"Miðgildi ΔS"`),
sem bendir til þess að tegundasamsetningin sé að breytast — sumar tegundir
hverfa en aðrar koma í staðinn — án þess að heildarfjöldi tegunda minnki verulega.
Mýrar sýndu hins vegar mest tegundatap (ΔS =
`r filter(moist_tbl, Jarðvegsbleyta == "Mýri")$"Miðgildi ΔS"`)
án þess að Bray–Curtis-fjarlægðin væri samsvarandi há,
sem bendir til þess að tegundir séu að hverfa án þess að nýjar taki við.
Þetta eru, í grundvallaratriðum, tveir ólíkir breytingarferlar sem skipta máli fyrir
túlkun niðurstaðnanna.
---

# Vistgerðir — kort yfir endurnýjun tegunda og tegundatap
```{r habitat-maps, fig.height=10, fig.cap="Mynd 5. Endurnýjun tegunda (BC, efri kort) og breyting á tegundafjölda (ΔS, neðri kort) eftir helstu vistgerðum (n ≥ 8 reitir)."}
key_habitats <- c("Rústamýravist", "Lyngmóavist á hálendi",
                  "Mosahraunavist", "Sjávarfitjungsvist",
                  "Starungsmýravist", "Rekjuvist")

hab_data <- map_full %>%
  filter(habitat_type_name %in% key_habitats) %>%
  mutate(habitat_type_name = factor(habitat_type_name, levels = key_habitats))

p_hab_bc <- ggplot() +
  geom_sf(data = iceland, fill = "grey92", colour = "grey60", linewidth = 0.3) +
  geom_point(data = hab_data,
             aes(x = lon_ok, y = lat_ok, fill = bc_cat),
             shape = 21, colour = "white", size = 2.8, alpha = 0.9) +
  scale_fill_manual(values = bc_colours, name = "Endurnýjun tegunda", drop = FALSE) +
  facet_wrap(~habitat_type_name, ncol = 2) +
  coord_sf(xlim = c(-25, -13), ylim = c(63, 67)) +
  labs(title = "Endurnýjun tegunda (BC) eftir vistgerð", x = NULL, y = NULL,
       caption = "Grænt = lítil breyting  |  Appelsínugult = miðlungs  |  Rautt = mikil breyting") +
  theme_minimal(base_size = 10) +
  theme(plot.caption = element_text(size = 7, colour = "grey40", hjust = 0),
        legend.position = "bottom") + no_axes

p_hab_ds <- ggplot() +
  geom_sf(data = iceland, fill = "grey92", colour = "grey60", linewidth = 0.3) +
  geom_point(data = hab_data,
             aes(x = lon_ok, y = lat_ok, fill = ds_cat),
             shape = 21, colour = "white", size = 2.8, alpha = 0.9) +
  scale_fill_manual(values = ds_colours, name = "Tegundafjöldabreyting",
                    drop = FALSE) +
  facet_wrap(~habitat_type_name, ncol = 2) +
  coord_sf(xlim = c(-25, -13), ylim = c(63, 67)) +
  labs(title = "Breyting á tegundafjölda (ΔS) eftir vistgerð", x = NULL, y = NULL,
       caption = "Dökkrautt = mikið tap  |  Appelsínugult = lítið tap  |  Grátt = stöðugt  |  Blátt = aukning") +
  theme_minimal(base_size = 10) +
  theme(plot.caption = element_text(size = 7, colour = "grey40", hjust = 0),
        legend.position = "bottom") + no_axes

p_hab_bc
p_hab_ds
```
```{r habitat-stats}
kw_bc_hab <- kruskal.test(bc ~ habitat_type_name,
                          data = bc_join %>%
                            filter(habitat_type_name %in% key_habitats))
kw_ds_hab <- kruskal.test(delta_S ~ habitat_type_name,
                          data = delta %>%
                            filter(habitat_type_name %in% key_habitats))

hab_tbl <- bc_join %>%
  filter(habitat_type_name %in% key_habitats) %>%
  group_by(Vistgerð = habitat_type_name) %>%
  summarise(`n reitir` = n(),
            `Miðgildi BC` = round(median(bc, na.rm=TRUE), 3),
            .groups = "drop") %>%
  left_join(
    delta %>% filter(habitat_type_name %in% key_habitats) %>%
      group_by(habitat_type_name) %>%
      summarise(`Miðgildi ΔS` = round(median(delta_S, na.rm=TRUE), 1),
                .groups = "drop"),
    by = c("Vistgerð" = "habitat_type_name")
  ) %>%
  arrange(desc(`Miðgildi BC`))

hab_tbl %>%
  kable(format   = "latex",
        booktabs = TRUE,
        caption  = sprintf(
          "Endurnýjun tegunda og tegundatap eftir vistgerð (n $\\geq$ 8). Kruskal--Wallis: BC $\\chi^2$=%.2f p $<$ 0,001; $\\Delta$S $\\chi^2$=%.2f p $<$ 0,001.",
          kw_bc_hab$statistic, kw_ds_hab$statistic)) %>%
  kable_styling(latex_options = c("striped", "hold_position"),
                full_width = FALSE)
```

Þrjár vistgerðir skera sig úr.
**Rústamýravist** (n = `r filter(hab_tbl, Vistgerð=="Rústamýravist")$"n reitir"`)
sýndi bæði mikla endurnýjun tegunda
(BC = `r filter(hab_tbl, Vistgerð=="Rústamýravist")$"Miðgildi BC"`)
og mikið tegundatap
(ΔS = `r filter(hab_tbl, Vistgerð=="Rústamýravist")$"Miðgildi ΔS"`),
og er þannig sú vistgerð sem er hvað verst sett samkvæmt báðum mælikvörðum.
**Lyngmóavist á hálendi** sýndi svipaðar niðurstöður
(BC = `r filter(hab_tbl, Vistgerð=="Lyngmóavist á hálendi")$"Miðgildi BC"`,
ΔS = `r filter(hab_tbl, Vistgerð=="Lyngmóavist á hálendi")$"Miðgildi ΔS"`)
og endurspeglar líklega hæðaráhrifin sem komu fram í hlutfylgnigreiningu.
Á hinn bóginn stendur **Mosahraunavist** upp úr sem eina vistgerðin
sem sýnir bæði lága endurnýjun tegunda
(BC = `r filter(hab_tbl, Vistgerð=="Mosahraunavist")$"Miðgildi BC"`)
og aukningu á tegundafjölda
(ΔS = `r filter(hab_tbl, Vistgerð=="Mosahraunavist")$"Miðgildi ΔS"`).

---
```{r session-info, include=FALSE}
sessionInfo()
```