---
title: "Gróðurfar á Íslandi er að breytast"
subtitle: "Vísbendingar úr 167 endurmældum gróðurreitum"
author: "Valtýr"
date: "`r format(Sys.Date(), '%B %Y')`"
output:
  ioslides_presentation:
    widescreen: true
    smaller: true
    css: presentation_style.css
    fig_width: 9
    fig_height: 5
---

```{r setup_is_duplicate, include=FALSE}
knitr::opts_chunk$set(
  echo    = FALSE,
  warning = FALSE,
  message = FALSE,
  fig.align = "center",
  cache   = FALSE,
  cache.path = "cache/pres_is_"
)
```

```{r load-and-prep_is_duplicate, cache=TRUE}
# ── pakkar ────────────────────────────────────────────────────────────────────
suppressPackageStartupMessages({
  library(tidyverse)
  library(lubridate)
  library(vegan)
  library(ggrepel)
  library(indicspecies)
  library(knitr)
  library(kableExtra)
})
set.seed(123)

# ── sameiginlegur undirbúningur (hleður mat_strict, nmds_strict o.fl.) ──────
prep_candidates <- c("v_plants_prep.R", "../v_plants_prep.R")
prep_script <- prep_candidates[file.exists(prep_candidates)][1]
if (is.na(prep_script)) {
  stop("Could not locate v_plants_prep.R (tried: v_plants_prep.R, ../v_plants_prep.R)")
}
source(prep_script, local = TRUE)

# ── tímabil milli mælinga ─────────────────────────────────────────────────────
plot_years_gap <- plot_years %>%
  mutate(gap_years = year_last - year_first) %>%
  filter(n_years >= 2)

# ── pöruð úrvinnsla (fyrri vs seinni mæling) ─────────────────────────────────
heiti_include_vec <- stringr::str_trim(
  v_plants2 %>% distinct(plot_number) %>% pull(plot_number)
)

revisited_2 <- plot_years %>%
  filter(n_years >= 2) %>%
  mutate(gap_years = year_last - year_first)

dat <- v_plants2 %>%
  filter(plot_number %in% revisited_2$plot_number) %>%
  mutate(
    cover_num = coalesce(
      scale_value_value,
      case_when(
        scale_value_code %in% c("\u2022", "\u00b7", "+") &
          scale_value_code == "+" ~ 0.75,
        scale_value_code %in% c("\u2022", "\u00b7") ~ 0.25,
        scale_value_code == "1" ~ 3,
        scale_value_code == "2" ~ 15,
        scale_value_code == "3" ~ 37.5,
        scale_value_code == "4" ~ 62.5,
        scale_value_code == "5" ~ 87.5,
        TRUE ~ NA_real_
      )
    )
  )

pooled_plot_year <- dat %>%
  filter(!is.na(cover_num), cover_num > 0) %>%
  group_by(plot_number, year, taxon_name) %>%
  summarise(cover = mean(cover_num, na.rm = TRUE), .groups = "drop")

wide_plot_year <- pooled_plot_year %>%
  pivot_wider(names_from = taxon_name, values_from = cover, values_fill = 0)

# fjölbreytni fyrir reit x ár
split_by_py <- wide_plot_year %>%
  group_by(plot_number, year) %>% group_split()
ids_py <- map(split_by_py, ~ .x %>% select(plot_number, year) %>% slice(1))
mats_py <- map(split_by_py, ~ .x %>%
                 select(-plot_number, -year) %>% as.matrix() %>% `[`(1, , drop = FALSE))

diversity_py <- tibble(
  plot_number = map_chr(ids_py, ~ .x$plot_number),
  year        = map_dbl(ids_py, ~ .x$year),
  S           = map_dbl(mats_py, ~ specnumber(.x)),
  Shannon     = map_dbl(mats_py, ~ diversity(.x, index = "shannon")),
  Simpson     = map_dbl(mats_py, ~ diversity(.x, index = "simpson"))
) %>%
  mutate(Evenness = Shannon / log(pmax(S, 1)))

revisited_yrs <- revisited_2 %>% select(plot_number, year_first, year_last)

paired_div <- diversity_py %>%
  inner_join(revisited_yrs, by = "plot_number") %>%
  filter(year %in% c(year_first, year_last))

first_div <- paired_div %>% filter(year == year_first) %>%
  select(plot_number, S_first = S, Shannon_first = Shannon,
         Simpson_first = Simpson, Evenness_first = Evenness)

last_div <- paired_div %>% filter(year == year_last) %>%
  select(plot_number, S_last = S, Shannon_last = Shannon,
         Simpson_last = Simpson, Evenness_last = Evenness)

change <- first_div %>%
  full_join(last_div, by = "plot_number") %>%
  mutate(
    delta_S        = S_last        - S_first,
    delta_Shannon  = Shannon_last  - Shannon_first,
    delta_Simpson  = Simpson_last  - Simpson_first,
    delta_Evenness = Evenness_last - Evenness_first
  )

# ── þekjumestu tegundir: fyrri vs seinni ──────────────────────────────────────
top_species <- pooled_plot_year %>%
  inner_join(revisited_yrs, by = "plot_number") %>%
  filter(year %in% c(year_first, year_last)) %>%
  mutate(survey = if_else(year == year_first, "Fyrri mæling", "Seinni mæling")) %>%
  group_by(survey, taxon_name) %>%
  summarise(mean_cover = mean(cover, na.rm = TRUE),
            n_plots    = n_distinct(plot_number), .groups = "drop") %>%
  group_by(survey) %>%
  slice_max(order_by = mean_cover, n = 12) %>%
  ungroup()

# ── heildarþekja per reit ─────────────────────────────────────────────────────
cover_totals <- pooled_plot_year %>%
  inner_join(revisited_yrs, by = "plot_number") %>%
  filter(year %in% c(year_first, year_last)) %>%
  mutate(survey = if_else(year == year_first, "Fyrri mæling", "Seinni mæling")) %>%
  group_by(plot_number, survey) %>%
  summarise(total_cover = sum(cover, na.rm = TRUE), .groups = "drop")

cover_wide <- cover_totals %>%
  pivot_wider(names_from = survey, values_from = total_cover)

# ── Bray-Curtis á reit (fyrri vs seinni) ─────────────────────────────────────
all_taxa <- wide_plot_year %>% select(-plot_number, -year) %>% names()

get_vec <- function(pn, yr) {
  r <- wide_plot_year %>% filter(plot_number == pn, year == yr)
  if (nrow(r) == 0) return(setNames(rep(0, length(all_taxa)), all_taxa))
  v <- r %>% select(-plot_number, -year) %>% as.matrix() %>% `[`(1, )
  fv <- setNames(rep(0, length(all_taxa)), all_taxa)
  fv[names(v)] <- v
  as.numeric(fv[all_taxa])
}

distances <- revisited_2 %>%
  mutate(
    vec_first = map2(plot_number, year_first, get_vec),
    vec_last  = map2(plot_number, year_last,  get_vec),
    bc_dist   = map2_dbl(vec_first, vec_last,
                         ~ as.numeric(vegdist(rbind(.x, .y), method = "bray")))
  ) %>%
  select(plot_number, year_first, year_last, gap_years, bc_dist)

# ── IndVal (kjarnaúrtak án útlaga) ────────────────────────────────────────────
outlier_plots <- c("RN-02", "RN-03", "RN-65-01")
keep_rows  <- !meta_strict$plot_number %in% outlier_plots
meta_core  <- meta_strict[keep_rows, ]
mat_core   <- mat_strict[keep_rows, ]
mat_core   <- mat_core[, colSums(mat_core) > 0]

group_vec <- ifelse(meta_strict$sample == "first", 1L, 2L)
indval_result <- multipatt(mat_strict, cluster = group_vec,
                           control = how(nperm = 999),
                           func = "IndVal.g", duleg = TRUE)

indval_tbl <- indval_result$sign %>%
  rownames_to_column("taxon") %>% as_tibble() %>%
  rename(group = index) %>%
  mutate(survey = if_else(group == 1L, "Fyrri mæling", "Seinni mæling"),
         p_adj  = p.adjust(p.value, method = "BH")) %>%
  filter(p_adj <= 0.05) %>%
  arrange(p_adj)

# ── NMDS kjarnaúrtak ──────────────────────────────────────────────────────────
nmds_core <- metaMDS(mat_core, distance = "bray", k = 2,
                     trymax = 200, trace = FALSE)

env_core <- meta_core %>%
  select(all_of(vars_driver_strict_final)) %>%
  mutate(across(where(is.character), as.factor),
         across(where(is.logical),   as.factor))

fit_core <- envfit(nmds_core, env_core, permutations = 999)

arrow_df_core <- as.data.frame(fit_core$vectors$arrows) %>%
  rownames_to_column("variable") %>%
  rename(ax1 = NMDS1, ax2 = NMDS2) %>%
  mutate(r2      = fit_core$vectors$r,
         p_value = fit_core$vectors$pvals) %>%
  filter(p_value <= 0.05)

site_scores <- as.data.frame(scores(nmds_core, display = "sites")) %>%
  bind_cols(meta_core %>% select(plot_number, sample))

ordi_r <- max(abs(c(site_scores$NMDS1, site_scores$NMDS2))) * 0.70
arrow_df_core <- arrow_df_core %>%
  mutate(xend = ax1 * ordi_r, yend = ax2 * ordi_r)

# ── litir ─────────────────────────────────────────────────────────────────────
col_first <- "#2980b9"
col_last  <- "#e67e22"
```

## Um hvað snýst rannsóknin

> Í þessari R-greiningu vinnum við með **`r n_distinct(revisited_2$plot_number)` endurmælda gróðurreiti** á Íslandi,  
> með það að markmiði að meta breytingu í vistfræðilegri samsetningu milli fyrri og seinni mælingar.

<br>

### **Hefur gróðurfar breyst?**

Stutta svarið er: **já, og breytingin er nógu samræmd til að mælast skýrt í gögnum.**

## Gagnasafnið í stuttu máli {.smaller}

```{r dataset-table}
tibble(
  Atriði = c(
    "Endurmældir reitir",
    "Heildarfjöldi tegundaskráninga",
    "Fjöldi tegundanafna í gagnasafni",
    "Stysta bil milli mælinga",
    "Lengsta bil milli mælinga",
    "Miðgildi bils"
  ),
  Gildi = c(
    n_distinct(revisited_2$plot_number),
    nrow(pooled_plot_year %>% filter(plot_number %in% revisited_2$plot_number)),
    n_distinct(pooled_plot_year$taxon_name),
    paste(min(plot_years_gap$gap_years, na.rm = TRUE), "ár"),
    paste(max(plot_years_gap$gap_years, na.rm = TRUE), "ár"),
    paste(median(plot_years_gap$gap_years, na.rm = TRUE), "ár")
  )
) %>%
  kable(align = c("l", "r")) %>%
  kable_styling(font_size = 14, full_width = FALSE,
                bootstrap_options = c("striped", "hover"))
```

Hver reitur er borinn saman við sjálfan sig (fyrri vs seinni mæling).  
Það dregur úr staðbundnum mun milli svæða og eykur skýrleika í tímabreytingu.

## Niðurstaða 1 — Tegundaríki hefur færst

Flestir reitir standa ekki í stað.

```{r richness-scatter, fig.height=4.5, cache=FALSE}
plot_richness_scatter <- change %>%
  mutate(direction = if_else(S_last > S_first, "Aukning", "Minnkun eða óbreytt")) %>%
  ggplot(aes(x = S_first, y = S_last)) +
  geom_abline(slope = 1, intercept = 0,
              linetype = "dashed", colour = "grey55", linewidth = 0.8) +
  geom_point(aes(colour = direction), alpha = 0.55, size = 2.4) +
  scale_colour_manual(values = c("Aukning" = col_last, "Minnkun eða óbreytt" = col_first), guide = "none") +
  annotate("text", x = Inf, y = -Inf,
           hjust = 1.1, vjust = -0.8, size = 4, colour = "grey40",
           label = "Strikalína = engin breyting") +
  labs(x = "Tegundafjöldi — fyrri mæling",
       y = "Tegundafjöldi — seinni mæling") +
  theme_minimal(base_size = 14) +
  theme(panel.grid.minor = element_blank())

print(plot_richness_scatter)
```

Punktar **fyrir ofan** línu = fleiri tegundir nú. Punktar **fyrir neðan** = færri.

## Niðurstaða 1 — Hversu mikil var breytingin í tegundaríki?

```{r richness-hist, fig.height=4.2}
pct_gained <- round(100 * mean(change$delta_S > 0, na.rm = TRUE))
pct_lost   <- round(100 * mean(change$delta_S < 0, na.rm = TRUE))
med_ch     <- round(median(change$delta_S, na.rm = TRUE), 1)

ggplot(change, aes(x = delta_S,
                   fill = after_stat(x > 0))) +
  geom_histogram(bins = 28, colour = "white", linewidth = 0.2) +
  geom_vline(xintercept = 0, linetype = "dashed",
             colour = "grey40", linewidth = 0.9) +
  scale_fill_manual(values = c("FALSE" = col_first, "TRUE" = col_last),
                    labels = c("Færri tegundir", "Fleiri tegundir"),
                    name = NULL) +
  labs(x = "Breyting í tegundafjölda (seinni − fyrri)",
       y = "Fjöldi reita") +
  theme_minimal(base_size = 14) +
  theme(legend.position = "bottom",
        panel.grid.minor = element_blank())
```

**`r pct_gained`%** reita jukust í tegundafjölda &nbsp;·&nbsp; **`r pct_lost`%** drógust saman &nbsp;·&nbsp; miðgildi breytingar: **`r med_ch`**

## Niðurstaða 2 — Fjölbreytni (ekki bara fjöldi) hefur líka breyst

Tegundafjöldi telur einungis fjölda tegunda.  
**Shannon-fjölbreytni** tekur einnig tillit til dreifingar þekju milli tegunda.

```{r shannon-panel, fig.height=4.2}
sh_med <- round(median(change$delta_Shannon, na.rm = TRUE), 3)
ev_med <- round(median(change$delta_Evenness, na.rm = TRUE), 3)

change_long <- change %>%
  select(plot_number, delta_Shannon, delta_Evenness) %>%
  pivot_longer(-plot_number, names_to = "index", values_to = "delta") %>%
  mutate(index = recode(index,
    delta_Shannon  = "Shannon-fjölbreytni",
    delta_Evenness = "Jafngildi (hversu jafnt\ntegundir skipta þekju)"
  ))

ggplot(change_long, aes(x = delta, fill = after_stat(x > 0))) +
  geom_histogram(bins = 25, colour = "white", linewidth = 0.2) +
  geom_vline(xintercept = 0, linetype = "dashed",
             colour = "grey40", linewidth = 0.9) +
  facet_wrap(~index, scales = "free_x") +
  scale_fill_manual(values = c("FALSE" = col_first, "TRUE" = col_last),
                    guide = "none") +
  labs(x = "Breyting (seinni − fyrri)", y = "Fjöldi reita") +
  theme_minimal(base_size = 13) +
  theme(strip.text = element_text(face = "bold"),
        panel.grid.minor = element_blank())
```

Miðgildi breytingar í Shannon: **`r sh_med`** &nbsp;·&nbsp; miðgildi jafngildis: **`r ev_med`**

## Niðurstaða 3 — Heildarþekja gróðurs hefur einnig breyst

Ekki bara hvaða tegundir eru til staðar, heldur líka hversu mikil gróðurþekjan er.

```{r cover-scatter, fig.height=4.5}
ggplot(cover_wide,
       aes(x = `Fyrri mæling`, y = `Seinni mæling`)) +
  geom_abline(slope = 1, intercept = 0,
              linetype = "dashed", colour = "grey55", linewidth = 0.8) +
  geom_point(alpha = 0.5, size = 2.4,
             colour = if_else(cover_wide$`Seinni mæling` > cover_wide$`Fyrri mæling`,
                              col_last, col_first)) +
  labs(x = "Heildarþekja — fyrri mæling (%)",
       y = "Heildarþekja — seinni mæling (%)") +
  theme_minimal(base_size = 14) +
  theme(panel.grid.minor = element_blank())
```

Punktar fyrir ofan línu sýna aukna heildarþekju.

## Niðurstaða 4 — Ríkjandi tegundir eru ekki þær sömu

Tegundir sem voru ríkjandi í fyrri mælingu eru oft ekki þær sömu og ríkja í seinni mælingu.

```{r top-species-plot, fig.height=5}
ggplot(top_species,
       aes(x = mean_cover,
           y = reorder(taxon_name, mean_cover),
           fill = survey)) +
  geom_col(alpha = 0.85, width = 0.7) +
  facet_wrap(~survey, scales = "free_y") +
  scale_fill_manual(values = c("Fyrri mæling" = col_first,
                               "Seinni mæling"  = col_last)) +
  labs(x = "Meðalþekja milli reita (%)",
       y = NULL,
       title = "12 þekjumestu tegundir",
       fill = NULL) +
  theme_minimal(base_size = 12) +
  theme(legend.position = "none",
        strip.text      = element_text(face = "bold", size = 13),
        panel.grid.minor = element_blank())
```

## Niðurstaða 5 — Samsetning samfélaga hefur færst

Bray-Curtis aðgreindargildi mælir hversu ólík tegundasamsetning reitsins er milli fyrri og seinni mælingar.  
**0 = nákvæmlega sama samsetning. 1 = engar sameiginlegar tegundir.**

```{r bc-hist, fig.height=4}
med_bc <- round(median(distances$bc_dist, na.rm = TRUE), 2)

ggplot(distances, aes(x = bc_dist)) +
  geom_histogram(bins = 28, fill = "#27ae60",
                 colour = "white", linewidth = 0.2, alpha = 0.85) +
  geom_vline(xintercept = med_bc, colour = "#1a6e3e",
             linetype = "dashed", linewidth = 1) +
  annotate("text", x = med_bc + 0.03, y = Inf, vjust = 1.5, hjust = 0,
           label = paste0("Miðgildi = ", med_bc), colour = "#1a6e3e", size = 5) +
  labs(x = "Bray-Curtis aðgreindargildi (fyrri vs seinni mæling)",
       y = "Fjöldi reita") +
  theme_minimal(base_size = 14) +
  theme(panel.grid.minor = element_blank())
```

Miðgildi **`r med_bc`** bendir til þess að dæmigerður reitur hafi breyst umtalsvert.

## Niðurstaða 6 — Breyting í samfélagssamsetningu er tölfræðilega raunveruleg {.smaller}

Prófað var hvort munur milli fyrri og seinni mælingar væri meiri en búast mætti við af tilviljun,  
með tilliti til þess að hver reitur er pöruð eining.

<br>

```{r permanova-table}
pm <- perm_strict
tibble(
  Próf     = "Pöruð umraðanagreining — PERMANOVA (999 umraðanir)",
  `R²`     = round(pm$R2[1], 4),
  `F`      = round(pm$F[1], 2),
  `p-gildi` = "0.001"
) %>%
  kable(align = c("l","r","r","r")) %>%
  kable_styling(font_size = 14, full_width = FALSE,
                bootstrap_options = "striped")
```

<br>

> **Í stuttu máli:** Munurinn milli fyrri og seinni mælingar er raunverulegur, ekki slembisveifla.  
> Skýringarhlutfallið er hóflegt (R² = `r round(pm$R2[1]*100, 1)`%) en mynstrið endurtekur sig á milli reita.

## Niðurstaða 7 — Hvaða umhverfisþættir tengjast mynstrinu mest? {.smaller}

Umhverfisbreytur voru varpaðar á hnitunina með `envfit`.  
Lengri örvar tákna sterkari tengsl við meginmynstur í tegundasamsetningu.

```{r envfit-table}
fit_tbl_core <- bind_rows(
  tibble(variable = names(fit_core$vectors$r),
         r2       = as.numeric(fit_core$vectors$r),
         p_value  = as.numeric(fit_core$vectors$pvals),
         kind     = "samfelld breyta"),
  if (!is.null(fit_core$factors))
    tibble(variable = names(fit_core$factors$r),
           r2       = as.numeric(fit_core$factors$r),
           p_value  = as.numeric(fit_core$factors$pvals),
           kind     = "flokkabreytur")
) %>%
  arrange(p_value) %>%
  mutate(sig = case_when(p_value < 0.001 ~ "***",
                         p_value < 0.01  ~ "**",
                         p_value < 0.05  ~ "*",
                         TRUE            ~ "ns"),
         r2 = round(r2, 3),
         p_value = round(p_value, 3))

fit_tbl_core %>%
  mutate(variable = dplyr::recode(variable,
    "háplöntuþekja"    = "háplöntuþekja",
    "soil_depth"       = "jarðvegsdýpt",
    "total_cover"      = "heildarþekja",
    "vegetation_height_1" = "gróðurhæð",
    "soil_type_name"   = "jarðvegsgerð",
    "moisture_name"    = "rakastig",
    "permafrost"       = "frörimi",
    "topography_name"  = "landslag"
  )) %>%
  select(Breyta = variable, R2 = r2, p = p_value, Sig = sig, Tegund = kind) %>%
  kable(align = c("l","r","r","c","l")) %>%
  kable_styling(font_size = 13, full_width = FALSE,
                bootstrap_options = c("striped","hover"))
```

Sterkustu tengingarnar eru við **háplöntuþekju** og **gróðurhæð**.

## Niðurstaða 7 — Hnitunarkort (ordination)

Hver punktur er ein mæling í einum reit. Línur tengja **sama reit** milli fyrri og seinni mælingar.  
Örvar sýna stefnu hækkandi gilda umhverfisbreyta.

```{r nmds-plot, fig.height=5}
ggplot(site_scores, aes(x = NMDS1, y = NMDS2)) +
  geom_line(aes(group = plot_number),
            colour = "grey65", linewidth = 0.28, alpha = 0.55) +
  geom_point(aes(colour = sample, shape = sample),
             size = 1.9, alpha = 0.82) +
  geom_segment(
    data = arrow_df_core,
    aes(x = 0, y = 0, xend = xend, yend = yend),
    arrow = arrow(length = unit(0.2, "cm"), type = "closed"),
    colour = "#c0392b", linewidth = 0.7, inherit.aes = FALSE
  ) +
  geom_label_repel(
    data = arrow_df_core,
    aes(x = xend * 1.12, y = yend * 1.12, label = variable),
    size = 3, colour = "#c0392b",
    fill = alpha("white", 0.8), label.size = 0,
    max.overlaps = 20, seed = 42, inherit.aes = FALSE
  ) +
  scale_colour_manual(values = c(first = col_first, last = col_last),
                      labels = c(first = "Fyrri mæling", last = "Seinni mæling")) +
  scale_shape_manual(values  = c(first = 16, last = 17),
                     labels  = c(first = "Fyrri mæling", last = "Seinni mæling")) +
  coord_equal() +
  labs(colour = NULL, shape = NULL,
       caption = sprintf("Stress = %.3f · 3 strandsvæðisreitir teknir út (sjá aðferðir)",
                         nmds_core$stress)) +
  theme_classic(base_size = 12) +
  theme(legend.position  = "bottom",
        plot.caption     = element_text(colour = "grey50", size = 9))
```

## Niðurstaða 8 — Ákveðnar tegundir tengjast breytingu

**IndVal-greining** finnur tegundir sem tengjast markvisst annaðhvort fyrri eða seinni mælingu — vísbendingategundir fyrir hverja tímabilið.

```{r indval-plot, fig.height=4.8}
top_iv <- indval_tbl %>%
  group_by(survey) %>%
  slice_min(order_by = p_adj, n = 10, with_ties = FALSE) %>%
  ungroup()

ggplot(top_iv, aes(x = stat,
                   y = reorder(taxon, stat),
                   fill = survey)) +
  geom_col(alpha = 0.85) +
  facet_wrap(~survey, scales = "free_y") +
  scale_fill_manual(values = c("Fyrri mæling" = col_first,
                               "Seinni mæling"  = col_last)) +
  labs(x = "IndVal-stuðull (hærra = sterkari tenging)",
       y = NULL,
       title = "10 sterkustu vísbendingategundir í hvorri mælingu (FDR ≤ 5%)",
       fill = NULL) +
  theme_minimal(base_size = 12) +
  theme(legend.position = "none",
        strip.text       = element_text(face = "bold", size = 12),
        panel.grid.minor = element_blank())
```

## Hvað virðist knýja breytingarnar?

Út frá þessum gögnum ein og sér er ekki hægt að staðfesta orsakir.  
En mynstrið er samræmt við:

- **Aukna hæð og þéttleika gróðurs** í mörgum reitum  
  (háplöntuþekja og gróðurhæð hafa sterkustu tengslin).

- **Áhrif vistgerðar** — jarðvegstegund og raki skipta máli.

- **Sérstöðu strand-/sandreita** — þeir mynda aðskilið mynstur í hnitun.

<br>

> Þessar niðurstöður sýna fylgni, ekki orsakatengsl. Markviss endurmæling með samhliða loftslags-  
> og landnýtingargögnum myndi gera kleift að svara betur *hvers vegna* samfélögin eru að færast.

## Samantekt {.smaller}

```{r summary-table}
tibble(
  Niðurstaða = c(
    "Tegundafjöldi",
    "Shannon-fjölbreytni",
    "Heildarþekja gróðurs",
    "Ríkjandi tegundir",
    "Gróðursamsetning",
    "Tölfræðilegt öryggi"
  ),
  Túlkun = c(
    paste0(pct_gained, "% reita jukust, ", pct_lost, "% drógust saman"),
    paste0("Miðgildi breytingar = ", sh_med, " (blönduð stefna)"),
    "Margar stöðvar sýna aukna þekju, sumar minnkun",
    "12 þekjumestu tegundir eru að verulegu leyti aðrar",
    paste0("Miðgildi Bray-Curtis = ", med_bc),
    paste0("PERMANOVA p = 0.001, R² = ",
           round(perm_strict$R2[1]*100,1), "%")
  )
) %>%
  kable(align = c("l", "l")) %>%
  kable_styling(font_size = 13, full_width = TRUE,
                bootstrap_options = c("striped", "hover"))
```

<br>

> **Kjarnaniðurstaða:** Gróðurreitir á Íslandi hafa færst milli mælinga á mælanlegan og samræmdan hátt,  
> og breytingin skýrist ekki af tilviljun einni.

## Næstu skref {.smaller}

<br>

**Til skemmri tíma — hámarka upplýsingagildi núverandi gagnasafns**

- Setja bil milli mælinga (`gap_years`) inn sem skýribreytu
- Keyra lagskiptar greiningar eftir jarðvegsgerð/vistgerð
- Meta landfræðilega klösun breytinga (rúmgreining)

<br>

**Til lengri tíma — ef ný vettvangsgögn fást**

- Endurmæla valda reiti með stöðluðu verklagi
- Safna samhliða loftslags- og landnýtingarbreytum
- Færa greiningu frá „hefur breyst?“ yfir í „hvers vegna breytist?“

## Aðferðir í stuttu máli {.smaller}

| Skref | Lýsing |
|---|---|
| Gögn | `v_plants_allt.csv` · `r n_distinct(revisited_2$plot_number)` endurmældir reitir |
| Þekjusamhæfing | Braun-Blanquet flokkar → miðgildi; tölugildi notuð beint |
| Pöruð hönnun | Hver reitur borinn saman við sjálfan sig (fyrri vs seinni mæling) |
| Fjölbreytni | Tegundafjöldi S, Shannon H, Simpson D, Pielou J |
| Samsetning | Bray-Curtis ólíkindi, NMDS (k=2), pöruð PERMANOVA |
| Umhverfisvörpun | `vegan::envfit` á ströngu breytusetti |
| Vísbendingategundir | `indicspecies::multipatt` IndVal.g, BH-leiðrétt FDR |
| Fráteknir reitir | RN-02, RN-03, RN-65-01 teknir út úr NMDS (strandsvæðissamfélög) |
| Hugbúnaður | R · tidyverse · vegan · indicspecies |
---
title: "Gróðurmælingar"
subtitle: "Vísbendingar úr 167 endurmældum reitum"
author: ""
date: "`r format(Sys.Date(), '%B %Y')`"
output:
  ioslides_presentation:
    widescreen: true
    smaller: true
    css: presentation_style.css
    fig_width: 9
    fig_height: 5
---

```{r setup, include=FALSE}
knitr::opts_chunk$set(
  echo    = FALSE,
  warning = FALSE,
  message = FALSE,
  fig.align = "center",
  cache   = FALSE,
  cache.path = "cache/pres_is_"
)
```

```{r load-and-prep, cache=TRUE}
suppressPackageStartupMessages({
  library(tidyverse)
  library(lubridate)
  library(vegan)
  library(ggrepel)
  library(indicspecies)
  library(knitr)
  library(kableExtra)
})
set.seed(123)

prep_candidates <- c("v_plants_prep.R", "../v_plants_prep.R")
prep_script <- prep_candidates[file.exists(prep_candidates)][1]
if (is.na(prep_script)) {
  stop("Could not locate v_plants_prep.R (tried: v_plants_prep.R, ../v_plants_prep.R)")
}
source(prep_script, local = TRUE)

plot_years_gap <- plot_years %>%
  mutate(gap_years = year_last - year_first) %>%
  filter(n_years >= 2)

revisited_2 <- plot_years %>%
  filter(n_years >= 2) %>%
  mutate(gap_years = year_last - year_first)

dat <- v_plants2 %>%
  filter(plot_number %in% revisited_2$plot_number) %>%
  mutate(
    cover_num = coalesce(
      scale_value_value,
      case_when(
        scale_value_code == "+" ~ 0.75,
        scale_value_code %in% c("\u2022", "\u00b7") ~ 0.25,
        scale_value_code == "1" ~ 3,
        scale_value_code == "2" ~ 15,
        scale_value_code == "3" ~ 37.5,
        scale_value_code == "4" ~ 62.5,
        scale_value_code == "5" ~ 87.5,
        TRUE ~ NA_real_
      )
    )
  )

pooled_plot_year <- dat %>%
  filter(!is.na(cover_num), cover_num > 0) %>%
  group_by(plot_number, year, taxon_name) %>%
  summarise(cover = mean(cover_num, na.rm = TRUE), .groups = "drop")

wide_plot_year <- pooled_plot_year %>%
  pivot_wider(names_from = taxon_name, values_from = cover, values_fill = 0)

split_by_py <- wide_plot_year %>%
  group_by(plot_number, year) %>% group_split()
ids_py <- map(split_by_py, ~ .x %>% select(plot_number, year) %>% slice(1))
mats_py <- map(split_by_py, ~ .x %>%
                 select(-plot_number, -year) %>% as.matrix() %>% `[`(1, , drop = FALSE))

diversity_py <- tibble(
  plot_number = map_chr(ids_py, ~ .x$plot_number),
  year        = map_dbl(ids_py, ~ .x$year),
  S           = map_dbl(mats_py, ~ specnumber(.x)),
  Shannon     = map_dbl(mats_py, ~ diversity(.x, index = "shannon")),
  Simpson     = map_dbl(mats_py, ~ diversity(.x, index = "simpson"))
) %>%
  mutate(Evenness = Shannon / log(pmax(S, 1)))

revisited_yrs <- revisited_2 %>% select(plot_number, year_first, year_last)

paired_div <- diversity_py %>%
  inner_join(revisited_yrs, by = "plot_number") %>%
  filter(year %in% c(year_first, year_last))

first_div <- paired_div %>% filter(year == year_first) %>%
  select(plot_number, S_first = S, Shannon_first = Shannon,
         Simpson_first = Simpson, Evenness_first = Evenness)

last_div <- paired_div %>% filter(year == year_last) %>%
  select(plot_number, S_last = S, Shannon_last = Shannon,
         Simpson_last = Simpson, Evenness_last = Evenness)

change <- first_div %>%
  full_join(last_div, by = "plot_number") %>%
  mutate(
    delta_S        = S_last        - S_first,
    delta_Shannon  = Shannon_last  - Shannon_first,
    delta_Simpson  = Simpson_last  - Simpson_first,
    delta_Evenness = Evenness_last - Evenness_first
  )

top_species <- pooled_plot_year %>%
  inner_join(revisited_yrs, by = "plot_number") %>%
  filter(year %in% c(year_first, year_last)) %>%
  mutate(survey = if_else(year == year_first, "Fyrri mæling", "Seinni mæling")) %>%
  group_by(survey, taxon_name) %>%
  summarise(mean_cover = mean(cover, na.rm = TRUE),
            n_plots    = n_distinct(plot_number), .groups = "drop") %>%
  group_by(survey) %>%
  slice_max(order_by = mean_cover, n = 12) %>%
  ungroup()

cover_totals <- pooled_plot_year %>%
  inner_join(revisited_yrs, by = "plot_number") %>%
  filter(year %in% c(year_first, year_last)) %>%
  mutate(survey = if_else(year == year_first, "Fyrri mæling", "Seinni mæling")) %>%
  group_by(plot_number, survey) %>%
  summarise(total_cover = sum(cover, na.rm = TRUE), .groups = "drop")

cover_wide <- cover_totals %>%
  pivot_wider(names_from = survey, values_from = total_cover)

all_taxa <- wide_plot_year %>% select(-plot_number, -year) %>% names()
get_vec <- function(pn, yr) {
  r <- wide_plot_year %>% filter(plot_number == pn, year == yr)
  if (nrow(r) == 0) return(setNames(rep(0, length(all_taxa)), all_taxa))
  v <- r %>% select(-plot_number, -year) %>% as.matrix() %>% `[`(1, )
  fv <- setNames(rep(0, length(all_taxa)), all_taxa)
  fv[names(v)] <- v
  as.numeric(fv[all_taxa])
}

distances <- revisited_2 %>%
  mutate(
    vec_first = map2(plot_number, year_first, get_vec),
    vec_last  = map2(plot_number, year_last,  get_vec),
    bc_dist   = map2_dbl(vec_first, vec_last,
                         ~ as.numeric(vegdist(rbind(.x, .y), method = "bray")))
  ) %>%
  select(plot_number, year_first, year_last, gap_years, bc_dist)

outlier_plots <- c("RN-02", "RN-03", "RN-65-01")
keep_rows  <- !meta_strict$plot_number %in% outlier_plots
meta_core  <- meta_strict[keep_rows, ]
mat_core   <- mat_strict[keep_rows, ]
mat_core   <- mat_core[, colSums(mat_core) > 0]

group_vec <- ifelse(meta_strict$sample == "first", 1L, 2L)
indval_result <- multipatt(mat_strict, cluster = group_vec,
                           control = how(nperm = 999),
                           func = "IndVal.g", duleg = TRUE)

indval_tbl <- indval_result$sign %>%
  rownames_to_column("taxon") %>% as_tibble() %>%
  rename(group = index) %>%
  mutate(survey = if_else(group == 1L, "Fyrri mæling", "Seinni mæling"),
         p_adj  = p.adjust(p.value, method = "BH")) %>%
  filter(p_adj <= 0.05) %>%
  arrange(p_adj)

nmds_core <- metaMDS(mat_core, distance = "bray", k = 2,
                     trymax = 200, trace = FALSE)

env_core <- meta_core %>%
  select(all_of(vars_driver_strict_final)) %>%
  mutate(across(where(is.character), as.factor),
         across(where(is.logical),   as.factor))
fit_core <- envfit(nmds_core, env_core, permutations = 999)

arrow_df_core <- as.data.frame(fit_core$vectors$arrows) %>%
  rownames_to_column("variable") %>%
  rename(ax1 = NMDS1, ax2 = NMDS2) %>%
  mutate(r2 = fit_core$vectors$r, p_value = fit_core$vectors$pvals) %>%
  filter(p_value <= 0.05)

site_scores <- as.data.frame(scores(nmds_core, display = "sites")) %>%
  bind_cols(meta_core %>% select(plot_number, sample))
ordi_r <- max(abs(c(site_scores$NMDS1, site_scores$NMDS2))) * 0.70
arrow_df_core <- arrow_df_core %>%
  mutate(xend = ax1 * ordi_r, yend = ax2 * ordi_r)

col_first <- "#2980b9"
col_last  <- "#e67e22"
```

## Um hvað snýst rannsóknin

Í þessari greiningu er unnið með gögn úr **`r n_distinct(revisited_2$plot_number)` endurmældum gróðurreitum** á Íslandi.  
Úrvinnslan byggir á pöruðum samanburði þar sem fyrir hvern reit er fyrri og síðari mæling borin saman.

### Spurning
**Hefur gróðurinn breyst á milli mælinga?**

## Gögnin í stuttu máli {.smaller}

```{r dataset-table-is}
tibble(
  `Atriði` = c(
    "Endurmældir reitir",
    "Heildarfjöldi tegundaskráninga",
    "Fjöldi tegundanafna í gagnasafni",
    "Stysta bil milli mælinga",
    "Lengsta bil milli mælinga",
    "Miðgildi bils"
  ),
  `Gildi` = c(
    n_distinct(revisited_2$plot_number),
    nrow(pooled_plot_year %>% filter(plot_number %in% revisited_2$plot_number)),
    n_distinct(pooled_plot_year$taxon_name),
    paste(min(plot_years_gap$gap_years, na.rm = TRUE), "ár"),
    paste(max(plot_years_gap$gap_years, na.rm = TRUE), "ár"),
    paste(median(plot_years_gap$gap_years, na.rm = TRUE), "ár")
  )
) %>%
  kable(align = c("l", "r")) %>%
  kable_styling(font_size = 14, full_width = FALSE,
                bootstrap_options = c("striped", "hover"))
```

## Niðurstaða 1 — Tegundaríki hefur breyst

```{r richness-scatter-is, fig.height=4.5}
plot_richness_scatter <- change %>%
  mutate(direction = if_else(S_last > S_first, "Aukning", "Minnkun eða óbreytt")) %>%
  ggplot(aes(x = S_first, y = S_last)) +
  geom_abline(slope = 1, intercept = 0, linetype = "dashed", colour = "grey55", linewidth = 0.8) +
  geom_point(aes(colour = direction), alpha = 0.55, size = 2.4) +
  scale_colour_manual(values = c("Aukning" = col_last, "Minnkun eða óbreytt" = col_first), guide = "none") +
  labs(x = "Tegundafjöldi — fyrri mæling", y = "Tegundafjöldi — seinni mæling") +
  theme_minimal(base_size = 14)
print(plot_richness_scatter)
```

Punktar **fyrir ofan** línu = fleiri tegundir í seinni mælingu. Punktar **fyrir neðan** línu færri tegundir í seinni mælingu.

## Niðurstaða 2 — Gróðursamfélögin sjálf hafa færst

```{r bc-hist-is, fig.height=4}
med_bc <- round(median(distances$bc_dist, na.rm = TRUE), 2)
ggplot(distances, aes(x = bc_dist)) +
  geom_histogram(bins = 28, fill = "#27ae60", colour = "white", linewidth = 0.2, alpha = 0.85) +
  geom_vline(xintercept = med_bc, colour = "#1a6e3e", linetype = "dashed", linewidth = 1) +
  labs(x = "Bray-Curtis aðgreindargildi (fyrri vs seinni mæling)", y = "Fjöldi reita") +
  theme_minimal(base_size = 14)
```

Miðgildi Bray-Curtis er **`r med_bc`** — sem bendir til verulegrar breytingar í mörgum reitum.

## Niðurstaða 3 — Breytingin er tölfræðilega marktæk {.smaller}

```{r permanova-table-is}
pm <- perm_strict
tibble(
  Prófun = "Pöruð umraðanagreining — PERMANOVA (999 umraðanir)",
  `R²` = round(pm$R2[1], 4),
  `F` = round(pm$F[1], 2),
  `p-gildi` = "0.001"
) %>%
  kable(align = c("l","r","r","r")) %>%
  kable_styling(font_size = 14, full_width = FALSE, bootstrap_options = "striped")
```

**Túlkun:** Fyrri og seinni mæling eru ekki aðeins mismunandi vegna tilviljunar.

## Niðurstaða 4 — Hvaða umhverfisþættir tengjast mynstrinu? {.smaller}

```{r envfit-table-is}
fit_tbl_core <- bind_rows(
  tibble(variable = names(fit_core$vectors$r),
         r2 = as.numeric(fit_core$vectors$r),
         p_value = as.numeric(fit_core$vectors$pvals),
         kind = "samfelld"),
  if (!is.null(fit_core$factors))
    tibble(variable = names(fit_core$factors$r),
           r2 = as.numeric(fit_core$factors$r),
           p_value = as.numeric(fit_core$factors$pvals),
           kind = "flokkabreytur")
) %>%
  arrange(p_value) %>%
  mutate(r2 = round(r2, 3), p_value = round(p_value, 3))

fit_tbl_core %>%
  mutate(variable = dplyr::recode(variable,
    "háplöntuþekja"    = "háplöntuþekja",
    "soil_depth"       = "jarðvegsdýpt",
    "total_cover"      = "heildarþekja",
    "vegetation_height_1" = "gróðurhæð",
    "soil_type_name"   = "jarðvegsgerð",
    "moisture_name"    = "rakastig",
    "permafrost"       = "frörimi",
    "topography_name"  = "landslag"
  )) %>%
  select(Breyta = variable, R2 = r2, p = p_value, Tegund = kind) %>%
  kable(align = c("l","r","r","l")) %>%
  kable_styling(font_size = 13, full_width = FALSE, bootstrap_options = c("striped","hover"))
```

Sterkustu tengingarnar eru við **háplöntuþekju** og **gróðurhæð**.

## NMDS kort (án 3 strand-útlaga)

```{r nmds-plot-is, fig.height=5}
ggplot(site_scores, aes(x = NMDS1, y = NMDS2)) +
  geom_line(aes(group = plot_number), colour = "grey65", linewidth = 0.28, alpha = 0.55) +
  geom_point(aes(colour = sample, shape = sample), size = 1.9, alpha = 0.82) +
  geom_segment(
    data = arrow_df_core,
    aes(x = 0, y = 0, xend = xend, yend = yend),
    arrow = arrow(length = unit(0.2, "cm"), type = "closed"),
    colour = "#c0392b", linewidth = 0.7, inherit.aes = FALSE
  ) +
  geom_label_repel(
    data = arrow_df_core,
    aes(x = xend * 1.12, y = yend * 1.12, label = variable),
    size = 3, colour = "#c0392b",
    fill = alpha("white", 0.8), label.size = 0,
    max.overlaps = 20, seed = 42, inherit.aes = FALSE
  ) +
  scale_colour_manual(values = c(first = col_first, last = col_last),
                      labels = c(first = "Fyrri", last = "Seinni")) +
  scale_shape_manual(values = c(first = 16, last = 17),
                     labels = c(first = "Fyrri", last = "Seinni")) +
  coord_equal() +
  labs(colour = NULL, shape = NULL,
       caption = sprintf("Stress = %.3f · RN-02, RN-03, RN-65-01 teknir út úr NMDS", nmds_core$stress)) +
  theme_classic(base_size = 12) +
  theme(legend.position = "bottom")
```

## Niðurstaða 5 — Svæðisbundin breyting á heildarþekju {.smaller}

```{r cover-by-area-tests-is, cache=FALSE}
library(dplyr)
library(tidyr)
library(knitr)
library(kableExtra)
library(ggplot2)

# 1) Reikna breytingu á heildarþekju per reit
cover_change <- cover_wide %>%
  mutate(
    delta_cover = `Seinni mæling` - `Fyrri mæling`
  )

# 2) Tengja svæði við reiti
plot_area_lookup <- v_plants_use %>%
  select(plot_number, area) %>%
  distinct()

cover_area <- cover_change %>%
  left_join(plot_area_lookup, by = "plot_number") %>%
  filter(!is.na(area), !is.na(delta_cover), is.finite(delta_cover))

# 3) Heildarpróf (svæði vs breyting)
kw <- kruskal.test(delta_cover ~ area, data = cover_area)

chisq_dir <- chisq.test(
  table(cover_area$area, cover_area$delta_cover > 0),
  simulate.p.value = TRUE, B = 9999
)

# 4) Yfirlit per svæði (og síun n >= 5 fyrir stöðugri túlkun)
area_summary <- cover_area %>%
  group_by(area) %>%
  summarise(
    n_plots = n(),
    pct_increase = 100 * mean(delta_cover > 0, na.rm = TRUE),
    median_delta = median(delta_cover, na.rm = TRUE),
    mean_delta = mean(delta_cover, na.rm = TRUE),
    q25 = quantile(delta_cover, 0.25, na.rm = TRUE),
    q75 = quantile(delta_cover, 0.75, na.rm = TRUE),
    .groups = "drop"
  )

area_summary_n5 <- area_summary %>%
  filter(n_plots >= 5) %>%
  arrange(desc(median_delta))

# 5) Birta prófniðurstöður
test_tbl <- tibble::tibble(
  Próf = c("Kruskal-Wallis (stærð breytingar)", "Kí-kvaðrat (stefna breytingar)"),
  Tölfræði = c(
    paste0("X² = ", round(unname(kw$statistic), 3), ", df = ", unname(kw$parameter)),
    paste0("X² = ", round(unname(chisq_dir$statistic), 3), ", simulated p")
  ),
  `p-gildi` = c(
    format.pval(kw$p.value, digits = 3, eps = 1e-4),
    format.pval(chisq_dir$p.value, digits = 3, eps = 1e-4)
  )
)

test_tbl %>%
  kable(align = c("l", "l", "r")) %>%
  kable_styling(font_size = 13, full_width = FALSE, bootstrap_options = c("striped", "hover"))

area_summary_n5 %>%
  mutate(
    pct_increase = round(pct_increase, 1),
    median_delta = round(median_delta, 1),
    mean_delta = round(mean_delta, 1),
    q25 = round(q25, 1),
    q75 = round(q75, 1)
  ) %>%
  select(
    Svæði = area,
    `n reitir` = n_plots,
    `% aukning` = pct_increase,
    `Miðgildi Delta þekju` = median_delta,
    `Meðaltal Delta þekju` = mean_delta,
    Q25 = q25,
    Q75 = q75
  ) %>%
  kable(align = c("l", "r", "r", "r", "r", "r", "r")) %>%
  kable_styling(font_size = 12, full_width = TRUE, bootstrap_options = c("striped", "hover"))
```

- Breyting á heildarþekju er **svæðisbundin**.
- Bæði **stærð** breytingar og **stefna** (aukning/minnkun) eru marktækt ólík milli svæða.
- Túlka ber svæði með fáum reitum varlega; taflan hér að ofan sýnir aðeins svæði með `n >= 5`.

## Samantekt {.smaller}

```{r summary-table-is}
pct_gained <- round(100 * mean(change$delta_S > 0, na.rm = TRUE))
pct_lost   <- round(100 * mean(change$delta_S < 0, na.rm = TRUE))
sh_med     <- round(median(change$delta_Shannon, na.rm = TRUE), 3)

tibble(
  Niðurstaða = c(
    "Tegundafjöldi",
    "Shannon fjölbreytni",
    "Heildarþekja",
    "Ríkjandi tegundir",
    "Samsetning samfélaga",
    "Tölfræðilegt öryggi"
  ),
  Túlkun = c(
    paste0(pct_gained, "% reita með aukningu, ", pct_lost, "% með minnkun"),
    paste0("Miðgildi breytingar = ", sh_med),
    "Margar stöðvar sýna breytingu í heildarþekju",
    "Ríkjandi tegundir eru oft aðrar en áður",
    paste0("Miðgildi Bray-Curtis = ", med_bc),
    paste0("PERMANOVA p = 0.001, R² = ", round(perm_strict$R2[1]*100, 1), "%")
  )
) %>%
  kable(align = c("l", "l")) %>%
  kable_styling(font_size = 13, full_width = TRUE, bootstrap_options = c("striped", "hover"))
```

## Aðferðir í stuttu máli {.smaller}

| Skref | Lýsing |
|---|---|
| Gögn | `v_plants_allt.csv` · `r n_distinct(revisited_2$plot_number)` endurmældir reitir |
| Þekjusamhæfing | Braun-Blanquet flokkar → miðgildi; tölugildi notuð beint |
| Pöruð hönnun | Hver reitur borinn saman við sjálfan sig (fyrri vs seinni mæling) |
| Fjölbreytni | Tegundafjöldi S, Shannon H, Simpson D, Pielou J |
| Samsetning | Bray-Curtis, NMDS (k=2), pöruð PERMANOVA |
| Umhverfisaðhvarf | `vegan::envfit` á ströngu breytusetti |
| Vísbendingategundir | `indicspecies::multipatt` IndVal.g, BH-leiðrétting |
| Fráteknir reitir | RN-02, RN-03, RN-65-01 teknir út úr NMDS (strandsvæðissamfélög) |
| Hugbúnaður | R · tidyverse · vegan · indicspecies |

